【裁判字號】    97,易,1198
【裁判日期】    970821
【裁判案由】    詐欺
【裁判全文】
臺灣彰化地方法院刑事判決              97年度易字第1198號
公  訴  人  臺灣彰化地方法院檢察署檢察官
被      告  乙○○
上列被告因詐欺案件，經檢察官提起公訴（97年度偵字第4620號
），本院判決如下：
    主  文
乙○○幫助意圖為自己不法之所有，以詐術使人將本人之物交付
，累犯，處有期徒刑陸月，如易科罰金，以新台幣壹仟元折算壹
日。
    事  實
一、乙○○前於民國（下同）95年間，因公共危險案件，經本院
    於95年12月4 日以95年斗交簡字第177 號判決判處有期徒刑
    2 月，如易科罰金，以新台幣1000元折算1 日，甫於96年1
    月18日易科罰金執行完畢，詎其仍不知悔改，能預見金融帳
    戶係個人理財之重要工具，關係個人財產、信用之表徵，一
    般人利用他人名義之金融帳戶，常與詐欺取財之犯罪密切相
    關，且取得他人存摺之目的，在於收取贓款及掩飾犯行不易
    遭人追查，又對於提供帳戶之行為本身，雖無引發他人萌生
    犯罪之確信，但仍不顧他人所可能遭受之危險，竟基於縱若
    有人持以犯詐欺取財罪亦不違反其本意之幫助犯意，於97年
    2 月間某日，在彰化縣溪湖鎮某處，將自己所有之臺中商業
    銀行溪湖分行帳戶（戶名：乙○○，帳號：000000000000號
    ）之存摺、印鑑、提款卡等物交付予某真實姓名、年籍均不
    詳之詐騙集團成員，並告知其密碼。嗣(一)先於97年3 月17日
    ，真實姓名、年籍均不詳之女性成員撥打電話給丙○○，佯
    稱：其為「溫莎堡傢俱有限公司」之員工，詐稱丙○○中獎
    ，要匯款辦理會員證及支付手續費始可領取獎金等語，使丙○○陷於錯誤，而於97年3 月17日匯款新臺幣（下同）56,
    700 元，於97年3 月21日再匯款100,000 元進入上開帳戶；
    (二)又於97年3 月26日下午3 時許，同一詐騙集團之女性成員
    撥打電話給甲○○，詐稱甲○○中獎，需繳納法院認證之滯
    納金等語，使甲○○陷於錯誤，而於97年3 月27日下午2時
    30分許，匯款58,000元進入上開帳戶內，上開款項匯入後即
    遭詐騙集團成員提領一空。嗣丙○○、甲○○等2 人發覺受
    騙後，始報警循線查獲。
二、案經彰化縣警察局溪湖分局報請臺灣彰化地方法院檢察署檢
    察官偵查起訴。
    理  由
一、本案全部卷證所涵括之供述證據及非供述證據，公訴人、被
    告均同意以下全部證據之證據能力，亦未於言詞辯論終結前
    聲明異議，本院審酌該等供述證據及非供述證據作成時之情
    況，並無不適當之情事，應均具有證據能力，合先敘明。
二、訊據被告乙○○固坦認上開臺中商業銀行溪湖分行帳戶為其
    所申設，惟矢口否認有何幫助詐欺取財之犯行，辯稱：伊的
    帳戶是在97年2 月底遺失，當時伊因與太太吵架，負氣離家
    ，故將伊的帳戶存摺、提款卡、印章、身分證及健保卡均放
    在伊所駕駛之自小客車上，當時伊將車子停靠在彰化縣溪湖
    鎮○○路邊，遭不明人士7 、8 名毆打，伊倉皇逃出車外報
    警，回到車上之後即發現伊車上之皮包（內含存摺、提款卡
    、印章、身分證及健保卡）已失竊等語。經查：
  (一)被害人丙○○、甲○○因受詐騙而將56,700元及100,000 元
    、58,000元匯入被告所開設之上開郵局帳戶內乙情，已據證
    人即被害人丙○○於警詢、偵訊中，及證人即被害人甲○○
    於警詢時證述綦詳，並有被害人匯款之匯款申請書回條共2
    紙、跨行匯款回條聯1 紙附卷可查，復有臺中商業銀行97年
    4 月18日中業管字第0970700442 8號函文所附之開戶客戶資
    料查詢及客戶歷史交易清單各1 份附卷可稽，足徵被告所申
    設之上開臺中商業銀行帳戶，確遭詐騙集團成員作為實施詐
    欺取財之用之情，應堪認定。
  (二)被告雖以前揭情詞置辯，惟經本院洽詢彰化縣警察局溪湖分
    局是否有被告之報案紀錄，經該局函覆稱：「本分局查詢電
    腦及刑事案件移送卷，未發現有吳民（即被告）之報案紀錄
    」，此有該局97年7 月14日溪警分偵字第0970012817號函文
    1 紙在卷可參，則被告上開臺中商業銀行帳戶是否果如其所
    稱係遭人毆打後竊取乙情，已非無疑。
  (三)況被告既供稱其健保卡、身分證及上開臺中商業銀行帳戶之
    存摺、提款卡等物均失竊，且依本院向彰化縣二林鎮戶政事
    務所及中央健康保險局中區分局函詢之結果，被告確實於97
    年3 月12日申請補領國民身分證及全民健保IC卡，有彰化縣
    二林鎮戶政事務所97年8 月4 日二鎮戶字第0970002033號函
    文所附之補領國民身份證申請書影本、中央健康保險局中區
    分局97年8 月1 日健保中承三字第0970087132號函文所附之
    請領健保IC卡申請表影本各1 紙附卷可稽。然依被告上開臺
    中商業銀行之客戶歷史交易清單內容，顯見被告並未辦理掛
    失手續，惟金融存款帳戶事關存戶個人財產權益之保障，其
    與存戶及提款卡結合，專有性自屬更高，若落入不明人士手
    中，極易被利用為取贓之犯罪工具，是一般人均有妥為保管
    以防止他人任意使用之認識。苟被告所辯其上開存摺、提款
    卡失竊屬實，何以被告肯甘冒其帳戶遭有心人士作為犯罪工
    具利用之危險，而遲未辦理掛失，此顯悖於一般管理帳戶存
    摺、提款卡之常情，其所辯上開郵局帳戶存摺、提款卡及密
    碼等物失竊云云，實難遽信。
  (四)又依被告於偵訊、本院準備程序及審理時之供述，其並未將
    密碼抄寫於紙條附於提款卡上，並不知為何對方會取得密碼
    等語，惟按一般社會常情，欲使用金融卡領取款項者，須於
    金融機構設置之自動櫃員機上依指令操作，並輸入正確之密
    碼，方可順利領得款項，由此可見，如非經帳戶所有人同意
    、授權而告知提款卡密碼等情況，單純持有提款卡之人，欲
    隨機輸入號碼而領取款項之機會，以晶片提款卡6 位至12位
    密碼之設計，不法之人任意輸入號碼而與正確之密碼相符者
    ，機率微乎其微，是被告辯稱上開帳戶、提款卡、印章等物
    係遭人毆打後竊取云云，應係臨訟避就之詞，委無足採。
  (五)參以時下詐欺集團成員收購取得人頭帳戶之常見手法，渠等
    利用部分民眾需款孔急或貪圖小利之心理因素，藉由登報或
    隨機搭訕招攬方式獲取存摺、提款卡及密碼之情形甚為常見
    ，執行上亦無重大困難，而原帳戶所有人既係出於自願提供
    帳戶供渠等犯罪使用，事後自行凍結帳戶、變更密碼或申請
    將原提款卡作廢並補發新卡之可能性較低；相對而言，如該
    存摺、提款卡及密碼係以盜贓方式取得，則該詐欺集團成員
    自須承擔原帳戶所有人隨時報警或求助金融機構應變處理之
    危險，進而使其費心詐騙之款項入帳後，面臨無法領出之窘
    境。是以詐欺集團成員果真確有使用人頭帳戶之必要，大可
    透過其他管道平和取得並安心使用，根本毋庸竊取被告所使
    用帳戶之存摺、金融卡，徒增日後作為詐欺得款匯入帳戶時
    無從提領甚或遭警查獲之風險。況依卷內被告上開郵局帳戶
    之客戶歷史交易清單所示之交易紀錄，被害人丙○○、甲○○於97年3 月17日、同年月21日、同年月27日分別將56,700
    元、100,000 元、58,000元匯入被告上開臺中商業銀行帳戶
    後，與匯款當日旋即遭他人於同日提領一空，足見該詐騙集
    團向被害人詐騙時，已有把握該帳戶不會遭帳戶所有人即被
    告向前揭金融機構申請掛失手續，而此等確信在該帳戶係遺
    失或遭竊之情形，實無發生之可能。
  (六)按刑法第13條所稱之故意本有直接故意（確定故意）與間接
    故意（不確定故意）之別，條文中「行為人對於構成犯罪之
    事實，明知並有意使其發生者」為直接故意，至於「行為人
    對於構成犯罪之事實，預見其發生而其發生並不違背其本意
    者」則屬間接故意；又間接故意與有認識的過失（又稱疏虞
    過失）之區別，在於二者對構成犯罪之事實雖均預見其能發
    生，但前者對其發生並不違背其本意，後者則確信其不發生
    。而金融機構帳戶之申請甚為簡易方便，如係基於正當用途
    而有使用帳戶之必要，通常需用人得以自己名義申請辦理即
    可，本無借用他人帳戶掩飾資金流向之必要。倘取得帳戶之
    人非將被告提供之金融機構帳戶作為犯罪所得存提進出及其
    他不法用途，豈須向被告收取存摺、提款卡供己使用？又被
    告率將自己所有金融機構帳戶交予他人使用，衡之常情，如
    此乖離常態之交易行為，就一般具有相當社會經驗之人而言
    ，當可輕易預見該人取得存摺、提款卡係供作非法使用。再
    者，蒐集他人金融機構帳戶作為被害人匯入款項之交易媒介
    ，用以隱匿真正犯罪者身分及資金流向之犯罪模式，多係用
    於詐欺取財之犯罪類型，此乃一般使用人頭帳戶常見之非法
    利用類型，復經大眾傳播媒體再三披露，被告亦無從諉為不
    知。則被告提供之金融機構帳戶嗣經他人用於詐欺取財之不
    法用途，此種犯罪手法仍未逸脫於被告幫助他人犯罪意思之
    外，即屬被告所預見。而被告提供金融機構帳戶在先，縱已
    得悉可能作為上開犯罪用途，卻又容任該項犯罪行為之繼續
    實現，毫無積極取回前揭物品或其他主觀上認為不致發生該
    項犯罪結果之確信，足徵前揭犯罪行為自仍不違其本意，被
    告應具有幫助他人詐欺取財犯罪之間接故意，殆無疑義。
  (七)綜上所述，被告前揭所辯：前揭臺中商業銀行帳戶存摺、提
    款卡等物係於97年2 月間遭人毆打後失竊而遭他人冒用作為
    詐欺取財之犯罪工具云云，既乏所據，又有悖事理，顯不足
    採。本案事證明確，被告犯行洵堪認定，應予依法論科。
三、按刑法上之幫助犯，係對於犯罪與正犯有共同之認識，而以
    幫助之意思，對於正犯資以助力，而未參與實施犯罪之行為
    者而言（最高法院75年度臺上字第1509號、88年度臺上字第
    1270號判決意旨可資參照）。是以，如未參與實施犯罪構成
    要件之行為，且係出於幫助之意思提供助力，即屬幫助犯，
    而非共同正犯。查前揭真實姓名、年籍均不詳之詐欺集團成
    年人，基於意圖為自己不法所有之犯意，以上述之方式，使
    被害人丙○○、甲○○陷於錯誤，因而交付本人之財物，該
    詐欺集團成員所為，係犯刑法第339 條第1 項之詐欺取財罪
    。被告雖有將上開臺中商業銀行帳戶之存摺、提款卡及密碼
    提供予施以詐騙者使用，已如前述，惟既未見其有何參與詐
    騙被害人行為之積極證據，固無從認屬上開詐欺取財行為之
    共同正犯。然而，被告將其所有之上開臺中商業銀行帳戶提
    供予他人作為詐欺取財之指定帳戶，乃係基於幫助他人詐欺
    取財之犯意，而被告提供上揭帳戶予他人之行為，復屬詐欺
    取財構成要件以外之行為，則被告自屬以幫助之意思，參與
    詐欺取財構成要件以外之行為，是核被告乙○○所為，係犯
    刑法第30條第1 項前段、第339 條第1 項之幫助詐欺取財罪
    。被告以1 提供帳戶之幫助行為，幫助上開不詳姓名成年人
    為上開2 詐欺取財犯行，為想像競合，應從一重處斷。被告
    幫助他人犯罪，應依刑法第30條第2 項規定，按正犯之刑減
    輕之。查被告前於95年間，因公共危險案件，經本院於95年
    12月4 日以95年斗交簡字第177 號判決判處有期徒刑2 月，
    如易科罰金，以新台幣1000元折算1 日，甫於96年1 月18日
    易科罰金執行完畢乙情，有卷附之臺灣高等法院被告前案紀
    錄表及在監在押紀錄表可參，其受有期徒刑之執行完畢，5
    年以內故意再犯本件有期徒刑以上之罪，為累犯，應依刑法
    第47條第1 項之規定加重其刑，並依法先加後減之。爰審酌
    近年來詐欺集團橫行，受害者眾，造成人心惶惶，社會不安
    ，被告任意提供帳戶供他人作為實施詐欺取財犯罪之用，使
    警察機關難以追查詐欺集團，致損害社會金融體系及妨礙民
    眾對他人之信賴，其犯罪所生之危害非輕，兼衡本件被害人
    因遭詐騙而匯入被告帳戶之金額，及其犯罪動機、目的、手
    段及犯後態度等一切情狀，量處如主文所示之刑，並諭知易
    科罰金之折算標準，以示懲儆。另本件被告犯罪時間係在96
    年4 月24日以後，並不符合中華民國96年罪犯減刑條例所定
    之減刑要件，尚無依該條例規定予以減刑之餘地，附此敘明
    。
據上論斷，依刑事訴訟法第299 條第1 項前段，刑法第30條第1
項前段、第2 項、第339 條第1 項、第55條、第47條第1 項、第
41 條 第1 項前段，刑法施行法第1 條之1 第1 項、第2 項前段
，判決如主文。
本案經檢察官張聖傳到庭執行職務。
中    華    民    國    97    年    8     月    21    日
                    刑事第二庭    審判長法官  石馨文
                                  法      官  尚安雅
                                  法      官  黃齡玉
以上正本證明與原本無異。
如不服本判決，應於判決送達後10日內，向本院提出上訴書狀，
上訴書狀應「敘述具體上訴理由」，並按他造當事人之人數附繕
本。「切勿逕送上級法院」。
告訴人或被害人對於判決如有不服具備理由請求檢察官上訴者，
其上訴期間之計算係以檢察官收受判決正本之日期為準。
中    華    民    國    97    年    8     月    21    日
                                      書記官  林嘉賢
中華民國刑法第339條
（普通詐欺罪）
意圖為自己或第三人不法之所有，以詐術使人將本人或第三人之
物交付者，處5年以下有期徒刑、拘役或科或併科1千元以下罰金
。
以前項方法得財產上不法之利益或使第三人得之者，亦同。
前二項之未遂犯罰之。
中華民國刑法第30條
（幫助犯及其處罰）
幫助他人實行犯罪行為者，為幫助犯。雖他人不知幫助之情者，
亦同。
幫助犯之處罰，得按正犯之刑減輕之。


司法院資訊處製作；財團法人民間司法改革基金會備份。
